臺灣高等法院民事判決　　　　　　　　　 96年度醫上字第3號
上　訴　人　甲○○○（原名李朱金玉）
訴訟代理人　吳純怡律師
被上訴人　　馬偕紀念醫院
法定代理人　丙○○
被上訴人　　乙○○
共　　　同
訴訟代理人　劉紀翔律師
上列當事人間請求損害賠償事件，上訴人對於中華民國95年12月
8日臺灣臺北地方法院94年度醫字第25號第一審判決提起上訴，
本院於96年10月9日言詞辯論終結，判決如下：
    主  文
上訴駁回。
第二審訴訟費用由上訴人負擔。
    事實及理由
壹、程序方面：
    上訴人原名為李朱金玉，嗣於民國95年2月20日更名為甲○
    ○○，有戶籍謄本可考（見本院卷第138頁）。合先敘明。
貳、實體方面：
一、本件上訴人主張：伊前因顏面神經痙攣，臉皮不斷跳動、臉
    部歪斜，遂於民國90年12月10日前往台北市立仁愛醫院（下
    稱仁愛醫院）由訴外人璩大成醫師實施臉部顯微血管分離減
    壓術（下稱第一次手術），嗣於90年12月22日出院，即已康
    復。惟至91年9月間發生頭痛現象且顏面痙攣症狀復發，再
    前往仁愛醫院由璩醫師複診，璩醫師認頭痛症狀係伊體質所
    致，不宜開刀，僅能藉止痛藥治療改善。惟因止痛藥療效不
    理想，伊遂於91年12月間轉往被上訴人馬偕紀念醫院（下稱
    馬偕醫院）神經外科由被上訴人乙○○醫師診治。乙○○告
    知伊頭痛症狀係因前次手術失敗所致，並稱由其再次開刀即
    可復原，伊信賴乙○○醫療專業而同意再次開刀，遂於92年
    1月20日手術（下稱第二次手術），惟術後非但頭痛症狀更
    加劇烈，甚至引發全身痙攣；伊於術後再於93年7月22日重
    回仁愛醫院向璩醫師求診，經電腦斷層檢查發現璩醫師於第
    一次手術所置入腦部之隔離片已脫落，璩醫師要求伊回馬偕
    醫院詢問乙○○隔離片何在，然乙○○竟告知可能手術時不
    慎掉落，如要再開刀重新置入可能會造成全身癱瘓之危險，
    而拒絕為伊再次施行手術。乙○○未經調閱仁愛醫院手術資
    料確認伊第一次手術後又復發之原因，且未檢驗查明伊嚴重
    頭痛之原因，更未向伊評估二次手術之成功比率，即貿然進
    行第二次手術，致該第二次手術非但毫無療效，甚且加劇伊
    原有頭痛及顏面神經跳動等症狀，而承受更大之身體及精神
    上痛苦，乙○○顯有過失，應依民法第184條第1項前段規定
    負侵權行為損害賠償責任。而馬偕醫院為乙○○之僱用人，
    自應依民法第188條第1項規定，就乙○○不法侵害伊權利之
    行為，連帶負損害賠償之責。又伊與馬偕醫院間締有醫療契
    約，乙○○為馬偕醫院之履行輔助人，對乙○○履約時之過
    失行為致伊所受損害，應由馬偕醫院依民法第224條、第227
    條、第227條之1規定負責賠償。伊因失敗之第二次手術所受
    損害為：
    1.自92年1月25日手術失敗出院起，每日均須服用6罐單價新
      臺幣（下同）16元之明通止痛丹抑制頭痛，自94年7月份
      起服用份量更高達每日8罐，自92年1月25日起計算至內政
      部國人女性平均壽命79.41歲止，依霍夫曼計算法，伊支
      出之止痛藥費用共計86萬5,600元。
    2.伊自第二次手術失敗出院後，因頭痛劇烈，憂鬱症復發且
      加重，且因頭痛劇烈大量服用明通止痛單，致經常心臟休
      克急診就醫而無法工作。依法定最低工資額每月1萬5,840
      元計算，伊自92年1月25日手術出院起至法定退休年齡60
      歲止，依霍夫曼計算法扣除中間利息後之20年，計算伊喪
      失勞動能力之損害為268萬3,182元。
    3.伊因第二次手術失敗，加劇原有頭痛症狀，因而大量服用
      止痛藥經常引發心臟休克，無法正常工作、生活，且大量
      服用止痛藥亦將增加腎臟負擔，日後將致生洗腎之結果，
      伊身心所受痛苦至深且鉅，爰請求慰撫金200萬元等情，
      求為命馬偕醫院、乙○○應連帶給付上訴人554萬8,782元
      ，及自起訴狀繕本送達之翌日起至清償日止，按年息百分
      之5計算利息之判決（原審為上訴人敗訴之判決，上訴人
      聲明不服，提起上訴）。並上訴聲明：(一)原判決廢棄。(二)
      馬偕醫院、乙○○應連帶給付上訴人554萬8,782元，及自
      起訴狀繕本送達之翌日起至清償日止，按年息百分之5計
      算之利息。(三)願供擔保，請准宣告假執行（見本院卷第25
      頁之書狀、第50頁之筆錄）。
二、被上訴人則以：乙○○診察上訴人病症，已詳細解說其所患
    病症發作原因、第ㄧ次手術術後症狀復發可能性、第二次手
    術風險與失敗比例均高於第ㄧ次手術等情，並建議上訴人仍
    以接受藥物治療為宜，惟上訴人堅持希望進行第二次手術，
    上訴人指稱乙○○於手術前未詳盡解說手術之風險云云，並
    非事實。又乙○○施行之第二次手術合於醫療常規，並無任
    何疏失，蓋顏面神經為運動神經，無感覺神經纖維，璩大成
    醫師在第一次手術時放置上訴人腦內之鐵弗龍棉片，不論有
    無脫落，均不會導致頭痛後果，上訴人稱第二次手術後頭痛
    加劇，縱認屬實，亦與第二次手術無因果關係等語，資為抗
    辯。並答辯聲明：(一)上訴駁回。(二)如受不利判決，願預供擔
    保請准宣告免為假執行。
三、兩造不爭執事項：
    (一)上訴人前因顏面神經痙攣病症，於90年12月10日前往仁愛
      醫院由璩大成醫師實施第一次手術。
    (二)上訴人於92年1月3日因頭痛及顏面神經痙攣前往馬偕醫院
      神經外科就醫，由乙○○診療；同年1月10日上訴人在馬
      偕醫院接受電腦斷層檢查；同年1月15日復至馬偕醫院神
      經外科門診，乙○○同意安排第二次手術；上訴人於同月
      19日住院，翌日（即1月20日）由乙○○進行第二次手術
      ，術後於同年月25日出院。
    (三)上訴人於92年2月12日又至馬偕醫院神經外科就診，主訴
      原症狀復發，並有頭痛現象等之事實，為兩造所不爭執（
      見本院卷第108頁之筆錄），且有護理紀錄、病歷資料可
      證（見原審卷第126頁、第130頁至第136頁、外放之病歷
      資料），固堪信為真實。
四、本件經依民事訴訟法第463條準用同法第270條之1第1項第3
    款規定，整理爭點並協議簡化爭點後，兩造同意就本院96年
    6月4日準備程序中，兩造協議簡化之爭點為辯論範圍。兩造
    之爭執點為：(一)被上訴人乙○○醫師為上訴人進行手術，是
    否有未盡告知義務及施行手術不當之醫療過失？(二)上訴人主
    張之損害與被上訴人乙○○醫師之手術不當過失，有無因果
    關係？如有因果關係，上訴人得請求被上訴人連帶賠償之金
    額若干？（見本院卷第127頁之筆錄）茲僅就兩造之爭執點
    ，分述如下：
    (一)上訴人主張被上訴人乙○○為其施行第二次手術前，未詳
      細對其說明手術之風險，亦未調閱伊在仁愛醫院進行第一
      次手術之相關病歷即貿然決定開刀，復於手術過程中不慎
      致第一次手術置入之鐵弗龍棉片脫落，使伊於術後非但未
      痊癒，更加劇原有之頭痛症狀，是乙○○施行之第二次手
      術並無必要且有疏失，致伊受有損害云云。惟查：
      1.上訴人前因顏面神經痙攣病症，於90年12月10日前往仁
        愛醫院由璩大成醫師實施第一次手術。嗣上訴人於92年
        1月3日因頭痛及顏面神經痙攣前往馬偕醫院神經外科就
        醫，由乙○○診療；同年1月10日上訴人在馬偕醫院接
        受電腦斷層檢查；同年1月15日復至馬偕醫院神經外科
        門診，乙○○同意安排第二次手術；上訴人於同月19日
        住院，翌日（即1月20日）由乙○○進行第二次手術，
        術後於同年月25日出院之事實，為兩造所不爭執。乙○
        ○抗辯針對上訴人之頭痛症狀，伊曾作電腦斷層檢查，
        未發現可用手術排除之頭痛病因，伊於診療時建議用藥
        物治療，上訴人於術前門診時並未說有劇烈頭痛情形，
        自無可能為解決劇烈頭痛問題而接受手術，上訴人之頭
        痛為體質造成；伊於92年1月20日施行之第二次手術，
        乃係針對上訴人顏面神經痙攣問題所為之治療等語。足
        見上訴人係因顏面神經痙攣病症，而於90年12月10日先
        前往仁愛醫院實施第一次手術。嗣再因頭痛及顏面神經
        痙攣，而於92年1月3日前往馬偕醫院神經外科就醫，並
        由乙○○安排進行第二次手術，乙○○係針對上訴人顏
        面神經痙攣而手術。再參酌上訴人之配偶於第二次手術
        前簽署之手術同意書（見原審卷第128頁之同意書），
        其上記載：「病人朱李金玉（改名為甲○○○）因右側
        顏面神經痙攣需接受神經減壓及必要之麻醉」等情，益
        證該次手術，確係針對上訴人之顏面痙攣病症而為。
      2.又受理本件醫療糾紛鑑定之行政院國軍退除役官兵輔導
        委員會台北榮民總醫院（下稱榮總）於95年10月17日以
        北總神字第0950019176號函覆（見原審卷第184頁之鑑
        定函）稱：「二、病患朱月櫻（即甲○○○）因右側顏
        面不斷跳動，經診斷為半側顏面痙攣。……病人於92年
        1月10日回診，得知CT並未發現特殊異常，又要求手術
        ，張（丞圭）醫師再予以解釋手術事宜，然而病患92年
        1月15日再度回診，並經張（丞圭）醫師再度解釋手術
        風險，朱女士仍決定手術，遂於92年1月20日再度施予
        顯微手術減壓手術，術後病人恢復順利並無神經功能損
        傷。……四、鑑定如下(一)半側顏面痙攣（Hemifacial
        spasm）的成因是顏面神經和腦幹交界處受壓迫，最常
        見的原因是扭曲的血管壓迫神經，唯一有效治療則是以
        顯微手術將一片鐵弗龍墊在神經與血管中間，此即為顯
        微血管減壓術（microvascular decompression）……
        ，鐵弗龍脫落移位，再度血管壓迫，鐵弗龍壓迫等是復
        發常見的原因。但半側顏面痙攣為顏面神經之病變，並
        不會引起頭痛，……。」等情，足見顯微血管減壓手術
        為治療顏面痙攣之唯一有效治療方法，乙○○為治療上
        訴人之顏面痙攣病症，為其施行第二次手術（即神經減
        壓術），顯符合醫學常規之治療方式。
      3.榮總再次函覆：「（三）由於情感性精神病與半側顏面
        神經痙攣之間並無因果關聯，且情感性精神病與半側顏
        面神經之診療亦無相互依存之關係，神經外科手術後，
        病人既已恢復順利，待出院後，再繼續情感性精神病之
        診療即可，並無『住院會診』之必然需要，因此認定上
        述治療程序符合醫學常規。（四）前次鑑定函即稱"鐵
        弗龍脫落移位，……是復發常見的原因"，所謂"復發"
        即半側顏面神經痙攣之復發，前次鑑定函四之2即說明"
        復發……，唯一的治療仍舊是手術"，而復發即表示該
        顏面神經又受到血管壓迫，如前次鑑定函所述，其原因
        常是原本隔離神經與血管的鐵弗龍脫落位移，既已脫落
        位移，就表示已不在本來放置的位置，因此再詢問原本
        放置的位置，對未來的治療完全沒有助益，因此該處置
        ，應符合醫療常規。（五）病人再度接受手術的原因是
        顏面痙攣的症狀，……外科醫師之手術說明僅就與要手
        術的疾病加以記錄，應無不妥，且該病人頭痛等其他症
        狀，已有精神科醫師診療，病歷上也有相關之記載，因
        此該院之病歷之記載，應屬適當，且有關頭痛等症狀，
        術後也有給予止痛藥，並非沒有用藥，而其頭痛為『情
        感性精神病相關的症狀』，由精神科長期追蹤治療才是
        醫療常規，手術醫師於手術完成後，囑咐病人在門診追
        蹤，乃適當的處置。（六）半側顏面神經痙攣之手術後
        復發，其原因必須探查才能確知，『電腦斷層檢查並無
        法得到診斷』，病人是否需要再手術，乃依病人症狀之
        嚴重程度來決定，做電腦斷層並無助益，且病人術後復
        發於92年1月3日至馬偕張醫師處就診，即已安排CT檢查
        ，並於92年1月10日得知CT檢查並無異常的結果，並非
        所謂"未作電腦斷層……即……進行第二次手術"，因此
        該處置完全符合醫學常規。（七）頭痛和顏面神經、三
        叉神經或其他神經之壓迫或損傷均無關，以上神經之壓
        迫或損傷在文獻上都沒有引起劇烈頭痛的報告。」等情
        ，有該函文可考（見本院卷第103頁）。益證乙○○為
        治療上訴人之顏面痙攣病症，為其施行第二次手術（即
        神經減壓術），為符合醫學常規之治療方式。是上訴人
        主張乙○○在手術前未調閱仁愛醫院病歷紀錄而有疏失
        云云，自不足取。
      4.上訴人另主張乙○○於第二次手術前未告知手術之風險
        、成功率等重要事項，即率爾進行第二次手術，顯有過
        失云云。惟觀之上訴人92年1月3日、同年月15日及同年
        月10日之門診病歷記錄（見原審卷第130頁至第132頁之
        病例紀錄），其上雖分別有「medication in vain,
        explain the reoperation indication and risk」、
        「Explain, operation risk failure rate」、「
        Explain the reoperation failure rate more than
        first op risk of operation, opreative procedure
        」（即藥物無效、解釋手術併發症及危險、手術之成功
        ）等語，而上訴人並不否認其於92年1月3日、同年月10
        日、同年月15日三次門診後同意接受第二次手術，並於
        手術前由其配偶簽署手術同意書（見原審卷第128頁之
        同意書），該同意書亦明確記載：「立同意書人業經貴
        院乙○○醫師詳細說明已瞭解下列事項：「一施行手術
        之原因。二手術之成功率。三手術可能發生之併發症及
        危險。」等語。且上訴人前於90年12月10日即在仁愛醫
        院接受過相同手術，此觀上訴人先後在仁愛醫院、馬偕
        醫院進行第一、二次手術前所簽署之手術同意書，分別
        詳細記載手術原因為「右側顏面麻痺」、「右側顏面神
        經痙攣」，手術項目為「減壓術手術」、「神經減壓」
        即明（見外放之病歷資料），上訴人自無可能不知此項
        手術係針對其顏面神經痙攣病症所為之治療方式。又上
        訴人並未否認其在仁愛醫院進行第一次手術時，醫師已
        對其解說該次手術之原因、成功率、可能之風險及併發
        症等事項，嗣上訴人於該次手術後因舊疾復發轉向馬偕
        醫院乙○○醫師求診，於同意接受相同之第二次手術前
        ，焉有不對該手術之成功率及風險等事項，詳加詢問之
        理？上訴人復始終不能提出乙○○未盡告知之證據以實
        其說。是上訴人主張乙○○未盡告知義務即進行第二次
        手術，顯有過失云云，亦不足取。
    (二)上訴人主張伊於第二次手術後原有之頭痛症狀加劇，需服
      用大量明通治痛單止痛，且因頭痛無法工作，又受有精神
      上痛苦，該頭痛症狀係因乙○○施行第二次手術所致云云
      。惟查：
      1.上訴人於92年1月25日自馬偕醫院出院後，僅於同年2月
        12日回診（見原審卷第133頁之病歷），如上訴人嗣後
        有頭痛更加劇烈之情形，豈有不再回診就醫之理？上訴
        人卻於一年半後之93年7月22日前往仁愛醫院璩大成醫
        師門診就醫主訴頭痛，另於94年2月23日再前往乙○○
        門診就醫，主訴頭痛，只吃治痛丹，有病歷資料可考（
        見外放病歷）。再參酌仁愛醫院病歷資料僅記載璩大成
        醫師有開「BREXIN 20MG」、「DEANXIT得安緒」、「
        GASGEL矽樂片」之藥物予上訴人，並無為上訴人做電腦
        斷層檢查之資料。是上訴人主張伊於手術後頭痛更加劇
        烈，重回仁愛醫院璩大成醫師求診，經電腦斷層檢查發
        現第一次手術放入之隔離片已脫落，要伊回馬偕醫院詢
        問隔離片為何不在，乙○○竟告知可能手術時不慎掉落
        云云，顯與其就醫紀錄不符，自不足取。
      2.又榮總鑑定函亦稱：「四、（ㄧ）……半側顏面痙攣為
        顏面神經之病變，並不會引起頭痛，當然治療後頭痛也
        不會好轉。……（五）文獻中並未報告有因顯微血管減
        壓術術後造成嚴重頭痛的病例，因此朱女士的頭痛應該
        與手術無關」等語（見原審卷第184頁之鑑定函），足
        證顯微血管減壓術對頭痛本無療效，上訴人之頭痛痼疾
        自不會因該手術之施行而緩解，亦與該次手術無關。縱
        上訴人於第二次手術術後頭痛症狀加劇屬實，亦難認此
        與乙○○施行之第二次手術間有因果關係。是上訴人指
        摘乙○○施行之第二次手術非但未能根治其頭痛症狀，
        甚且加劇頭痛之程度云云，自不足取。
      3.又上訴人雖主張伊曾赴萬芳醫院就醫，並提出萬芳醫院
        94年10月10日「急診病歷紀錄」及96年1月26日「乙種
        診斷證明書」為證（見本院卷第59頁至第62頁）。惟查
        ，上開病歷紀錄及診斷證明書所載之就醫日期，與乙○
        ○醫師為上訴人進行之手術日期92年1月20日，相去長
        達2年8個多月及4年之久，其中「急診病歷紀錄」中所
        載之「明通治痛丹每天吃9瓶」（見本院卷第61頁之病
        歷紀錄），足見上訴人係在94年8月8日提起本件訴訟之
        後（見原審卷第2頁之起訴狀），始前往萬芳醫院，自
        己對醫師所為之陳述，尚難遽認乙○○應負損害賠償責
        任。
      4.至上訴人另主張乙○○未會診精神科孫藝文醫師為由，
        質疑乙○○醫師之治療程序是否符合醫療常規云云。惟
        查，乙○○醫師有無會診精神科醫師與上訴人主張之損
        害間，並無因果關係。且榮總亦函覆：「……（五）病
        人再度接受手術的原因是顏面痙攣的症狀，……外科醫
        師之手術說明僅就與要手術的疾病加以記錄，應無不妥
        ，且該病人頭痛等其他症狀，已有精神科醫師診療，病
        歷上也有相關之記載，因此該院之病歷之記載，應屬適
        當，且有關頭痛等症狀，術後也有給予止痛藥，並非沒
        有用藥，而其頭痛為情感性精神病相關的症狀，由精神
        科長期追蹤治療才是醫療常規，手術醫師於手術完成後
        ，囑咐病人在門診追蹤，乃適當的處置。……」等情，
        有該函文可考（見本院卷第103頁）。尚難遽認乙○○
        有違反醫療常規之情形。是上訴人主張乙○○未會診精
        神科孫藝文醫師，其治療程序未符合醫療常規云云，自
        不足取。
    (三)末按因故意或過失，不法侵害他人之權利者，負損害賠償
      責任；受僱人因執行職務，不法侵害他人之權利者，由僱
      用人與行為人連帶負損害賠償責任；因可歸責於債務人之
      事由，致為不完全給付者，債權人得依關於給付遲延或給
      付不能之規定行使其權利。因不完全給付而生前項以外之
      損害者，債權人並得請求賠償，固為民法第184條第1項前
      段、第188條第1項及第227條所明定，惟應負侵權行為損
      害賠償責任及債務不履行損害賠償責任者，應以行為人、
      債務人於行為時、履行債務時具有故意或過失為限。經查
      ，上訴人主張之侵權行為人即乙○○於施行第二次手術時
      並無過失，已如前述，是上訴人請求乙○○及其僱用人即
      馬偕醫院應負連帶賠償之責，自屬無據。又系爭醫療契約
      當事人馬偕醫院之履行輔助人乙○○於履行依約所負之債
      務時，並無過失，亦如前述，則上訴人主張馬偕醫院應負
      債務不履行損害賠償之責，亦屬無據。
五、綜上所述，上訴人請求馬偕醫院、乙○○應連帶給付上訴人
    554萬8,782元，及自起訴狀繕本送達之翌日起至清償日止，
    按年息百分之5計算之利息，非屬正當，自屬不應准許。從
    而原審所為上訴人敗訴之判決，並無不合。上訴論旨指摘原
    判決不當，求予廢棄改判，為無理由，應駁回上訴。
六、兩造其餘之攻擊或防禦方法及所用之證據，經斟酌後，認為
    均不足以影響判決之結果，爰不逐一論列。
七、據上結論，本件上訴無理由，依民事訴訴法第449條第1項、
    第78條，判決如主文。
中　　華　　民　　國　　96　　年　　10　　月　　23　　日
　　　　　　  　　醫事法庭
                    　審判長法　官  鄭三源
　　　　　　　　　　        法　官  邱  琦
　　　　　　　　　　        法　官  王聖惠
正本係照原本作成。
上訴人如不服本判決，應於收受送達後20日內向本院提出上訴書
狀，其未表明上訴理由者，應於提出上訴後20日內向本院補提理
由書狀（均須按他造當事人之人數附繕本）上訴時應提出委任律
師或具有律師資格之人之委任狀；委任有律師資格者，另應附具
律師資格證書及釋明委任人與受任人有民事訴訟法第466條之1第
1項但書或第2項（詳附註）所定關係之釋明文書影本。
中　　華　　民　　國　　96　　年　　10　　月　　23　　日
　　　　　　　　　　　　　　書記官  陳樂觀
附註：
民事訴訟法第466條之1（第1項、第2項）：
對於第二審判決上訴，上訴人應委任律師為訴訟代理人。但上訴
人或其他法定代理人具有律師資格者，不在此限。
上訴人之配偶、三親等內之血親、二親等內之姻親，或上訴人為
法人、中央或地方機關時，其所屬專任人員具有律師資格並經法
院認為適當者，亦得為第三審訴訟代理人。
